臺灣高等法院刑事裁定
110年度毒抗字第783號
抗  告  人
即  被  告  吳梓揚



                    送達處所：臺北市○○區○○路0段000巷0弄0○0號0樓
上列抗告人因違反毒品危害防制條例案件，不服臺灣臺北地方法
院110年度毒聲字第326號，中華民國110年3月31日裁定（聲請案
號：臺灣臺北地方檢察署110年度聲觀字第268號、110年度撤緩
毒偵字第11號），提起抗告，本院裁定如下：
    主  文
抗告駁回。
    理  由
一、原裁定意旨略以：抗告人即被告甲○○於警詢及偵查中均坦承
    有施用大麻（原裁定誤載為甲基安非他命）之犯行，且經警
    採集其尿液送驗後，呈現大麻代謝物之陽性反應，堪認被告
    確有施用第二級毒品之犯行。又被告未曾因施用毒品案件經
    觀察、勒戒處分，且檢察官於聲請書中已敘明被告前經臺灣
    臺北地方檢察署檢察官以109年度毒偵字第250號為緩起訴處
    分附條件戒癮治療後，因未依條件履行而撤銷原緩起訴處分
    ，再無以相同方式偵查終結之必要，爰依毒品危害防制條例
    第20條第1項、觀察勒戒處分執行條例第3條第1項之規定，
    裁定將被告送勒戒處所觀察、勒戒等語。
二、抗告意旨略以：
　㈠被告於偵查階段，即委任律師針對本件何故未能完成戒癮治
    療程序及其狀況撰擬刑事聲請狀並遞交予檢察官，然檢察官
    以北檢欽射110聲他416字第1109025671號函表示本件已於收
    受前開聲請狀前即完成觀察勒戒聲請書製作之流程，顯見檢
    察官並未給予被告合法陳述意見之機會，違反正當法律程序
    之誡命。又原審亦未通知被告到庭陳述意見或進行言詞審理
    ，甚至對於被告之答辯或意見，皆無實質且有效之回應，嚴
    重侵害被告之聽審權。
　㈡我國對於施用毒品人口採取多元處遇之機制，如戒癮治療即
    可達到幫助被告戒治毒品之目的，即不應採取侵害程度較高
    之觀察勒戒。被告係因工作因素往返兩岸，為配合新冠肺炎
    疫情隔離政策，而未能依緩起訴處分進行尿液檢測，可見被
    告並非再次施用毒品而遭撤銷緩起訴處分，其違反義務情節
    與戒癮治療期間再次驗出毒品者顯著為輕。又被告具有高度
    家庭及社會支持，亦非一般依賴型或享樂型之毒癮者，如受
    觀察、勒戒，將使其工作中斷、家庭生活無以為繼。懇請撤
    銷原裁定，並駁回檢察官之聲請云云。
三、按犯毒品危害防制條例第10條之罪者，檢察官應聲請法院裁
    定，或少年法院（地方法院少年法庭）應先裁定，令被告或
    少年入勒戒處所觀察、勒戒，其期間不得逾2月；第20條第1
    項及第23條第2項之程序，於檢察官先依刑事訴訟法第253條
    之1第1項、第253條之2之規定，為附命完成戒癮治療之緩起
    訴處分時，或於少年法院（地方法院少年法庭）認以依少年
    事件處理法程序處理為適當時，不適用之，毒品危害防制條
    例第20條第1項、第24條第1項分別定有明文。
四、經查：被告於民國109年1月4日下午8時許，在臺北市○○區○○
    路0段000巷0弄0○0號4樓居所內，施用第二級毒品大麻1次，
    嗣於同年月5日上午0時30分許，在臺北市○○區○○○路000巷00
    號前為警查獲之事實，業據被告於警詢及偵訊時坦承不諱（
    毒偵卷第21、25、77頁反面）。且被告警詢後所採集之尿液
    ，經送台灣尖端先進生技醫藥股份有限公司以酵素免疫分析
    法（EIA）初步檢驗，再以氣相層析質譜儀（GC/MS）複驗，
    大麻代謝物呈陽性反應，有該公司109年1月21日出具之濫用
    藥物檢驗報告及臺北市政府警察局偵辦毒品案件尿液檢體委
    驗單在卷可稽（毒偵卷第91頁），被告施用大麻之犯行，足
    堪認定。原審認被告施用第二級毒品犯行明確，裁定將被告
    送勒戒處所觀察、勒戒，於法並無不合。
五、被告雖執前詞，提起抗告。惟查：
  ㈠97年4月30日修正公布之毒品危害防制條例第24條第1項，採
    行「觀察、勒戒」與「緩起訴之戒癮治療」並行之雙軌模式
    ，並無「緩起訴之戒癮治療」應優先於「觀察、勒戒」的強
    制規定。檢察官自得按照個案情形，依法裁量決定採行何者
    為宜。且觀諸毒品危害防制條例之全部條文，並無課以檢察
    官於聲請觀察、勒戒裁定前，應訊問被告是否同意觀察、勒
    戒之規定，檢察官亦無於聲請書中說明不命被告接受戒癮治
    療理由之義務。
  ㈡另由「毒品戒癮治療實施辦法及完成治療認定標準」第6條：
    「檢察官為緩起訴處分前，應得參加戒癮治療被告之同意，
    並向其說明完成戒癮治療應遵守事項後，指定其前往治療機
    構參加戒癮治療」；「未滿20歲之被告，並應得其法定代理
    人之同意。」之規定可知，受戒癮治療者必須自行前往治療
    機構接受戒癮治療並遵守一定事項，一旦違反，其緩起訴處
    分即有可能遭到撤銷，並由檢察官依法追訴。故如檢察官欲
    依毒品危害防制條例第24條規定，以緩起訴方式替代觀察、
    勒戒時，自應詢問行為人是否同意接受戒癮治療。是緩起訴
    之戒癮治療應屬法律賦予檢察官偵查裁量結果之作為，不得
    認為係施用毒品者所享有之權利。而是否給予施用毒品者為
    附命完成戒癮之緩起訴處分，既屬檢察官之職權，自非法院
    所得介入審酌。
  ㈢毒品危害防制條例所規定之「觀察、勒戒」程序，係針對受
    處分人所為保安處分，目的在戒除行為人施用毒品身癮及心
    癮，以達教化與治療之目的，其立法意旨在幫助施用毒品者
    戒毒，性質上為一療程，而非懲罰，並屬強制規定，除檢察
    官審酌個案情形，依同條例第24條第1項為附命完成戒癮治
    療之緩起訴處分外，凡經檢察官聲請法院裁定將被告送勒戒
    處所觀察、勒戒者，法院僅得就其聲請審查被告是否有施用
    毒品之行為，以及被告是否為「初犯」或為觀察、勒戒、強
    制治療執行完畢後「3年內再犯」而為准駁之裁定，並無自
    由斟酌以其他方式替代或得以其他原因免予執行之權。而所
    謂「緩起訴之戒癮治療」，係由檢察官審酌個案情形，依毒
    品危害防制條例第24條規定，改以緩起訴處分方式轉介毒品
    施用者前往醫療院所治療。惟是否給予被告為附命完成戒癮
    治療之緩起訴處分，事屬刑事訴訟法第253條之1第1項及第2
    53條之2第1項第6款特別賦予檢察官之職權，法院原則上應
    尊重檢察官職權之行使，僅就檢察官之判斷有違背法令、事
    實認定有誤或其他裁量重大明顯瑕疵等事項，予以有限之低
    密度審查，檢察官就此裁量權之行使，苟無濫用或不當情形
    ，自不得任意指為違法，另被告無聲請檢察官為附命完成戒
    癮治療之緩起訴處分之權利，其縱提出聲請，亦僅在促請檢
    察官注意得否予以適用，檢察官並不受被告聲請之拘束，故
    檢察官即使未為此部分理由之說明，於法亦無不合。
　㈣本件檢察官已審酌被告前經臺灣臺北地方檢察署檢察官以109
    年度毒偵字第250號為緩起訴處分確定，緩起訴期間自109年
    4月15日至111年4月14日止，惟被告明知斯時因受新冠肺炎
    之影響，世界各地之入出境管制措施均未臻明朗，仍決意出
    境，致無法履行戒癮治療，遲至110年1月13日始再行入境，
    已難認被告有履行緩起訴處分條件之意思，而無再為附命完
    成戒癮治療之緩起訴處分之必要。是檢察官於斟酌個案情節
    後，未對被告為戒癮治療之緩起訴處分，而係選擇向原審法
    院聲請裁定觀察、勒戒，此乃檢察官裁量權之適法行使，法
    院自應予以尊重，且查無檢察官聲請有何違背法令、認定事
    實有誤或其他重大明顯瑕疵之處，其聲請應屬有據，自無由
    法院審酌以其他方式替代之餘地。至被告所稱工作、家庭生
    活等因素云云，尚非得以免除觀察、勒戒之事由。被告執前
    詞提起抗告，均屬無據。
　㈤綜上，原審以被告確有施用第二級毒品大麻之犯行，因而裁
    定令被告入勒戒處所觀察、勒戒，核其認事用法，並無違誤
    或不當。本件抗告為無理由，應予駁回。
據上論斷，依刑事訴訟法第412條，裁定如主文。 
中　　華　　民　　國　　110 　年　　5 　　月　　31　　日
                  刑事第二十五庭審判長法　官  邱滋杉
                                      法　官  黃翰義
                                      法　官  陳彥年
以上正本證明與原本無異。
不得再抗告。
                                      書記官  彭秀玉
中　　華　　民　　國　　110 　年　　5 　　月　　31　　日